---
title: "Parlamentarisches Mitspracherecht bei Regierungskoalitionen"
subtitle: "Die Auswirkung von Investiturregeln auf die Dauer von Regierungsbildungen in Europa"
abstract: "Vorliegende Arbeit hat das Ziel, die Auswirkungen von genauer codierten Investiturregeln auf die Dauer von Regierungsbildung in Europa zu untersuchen. Investiturregeln wurden in der Forschung bisher meist nicht gesondert betrachtet - stattdessen umfasste die Untersuchung an sich meist nur eine Variable über positiven oder negativen Parlamentarismus. Für diese Arbeit wurden auf Grundlage eines Konzeptes von Cheibub, Rasch und Martin diese spezielleren Variablen erzeugt, deren Auswirkungen auf die Dauer von Regierungsbildung in Europa mittels Event-History-Analyse genauer beleuchtet werden sollen. Nach einer theoretischen Einführung und einer genaueren Beschreibung der Datengrundlage folgt jene Analyse. Abschließend werden deren Ergebnisse diskutiert und Forschungsperspektiven aufgezeigt."
author: "Florian Wisniewski"
date: "`r Sys.Date()`"
output:
  word_document:
    reference_docx: "/Users/flo/Documents/Uni/template-Rmd.docx"
    toc: TRUE
    number_sections: TRUE
---

```{r setup, include=FALSE}
knitr::opts_chunk$set(echo = TRUE)

########################################## loading libraries

# libraries survival analysis
library(survival)
library(survminer)
library(survMisc)
library(simPH)
library(flexsurv)
library(My.stepwise)

# libraries general
library(tidymodels)
library(tidyverse)
library(rms)
library(MASS)
library(corrplot)
library(lubridate)
library(Amelia)
library(readxl)
library(xtable)
library(haven)
library(foreign)
library(broom)
library(psych)
library(Hmisc)
library(expss)
library(rockchalk)
library(effects)
library(modeldata)
library(randomForest)
library(compare)
library(psych)
library(desc)
library(PerformanceAnalytics)
library(reshape2)
library(d3heatmap)
library(kableExtra)
library(gtools)
library(gmodels)
library(summarytools)
library(data.table)
library(ggpubr)

##########################################

# load normal erdda
erdda <- read_dta(file = "/Users/flo/Desktop/data/erdda/erdda_b-version-stata12.dta")

# load own modified erdda
investErdda <- read_xls(path = "/Users/flo/Documents/GitHub/CabInvest/investERDDA.xls")

# renaming variables

investErdda <- investErdda %>%
  rename("formDur" = "v600e", "post_election" = "v303e", "country_name" = "v001e", "new_gov" = "v300e", 
         "effec_parties_parl" = "v309e", "polarization" = "v407e", "largest_party_dist" = "v409e",
         "majority_sit" = "v314e")

# generate factor (create individual levels) for the countries and change label names (for graphic used in paper)

investErdda$country_name <- factor(investErdda$country_name, labels = c("Austria", "Belgium", "Denmark", "Finland", 
                                                                        "France", "Germany", "Greece", "Iceland",
                                                                        "Ireland", "Italy", "Luxembourg", 
                                                                        "Netherlands", "Norway", "Portugal",
                                                                        "Spain", "Sweden", "UK", "Bulgaria",
                                                                        "Cyprus", "Czech Rep.", "Estonia",
                                                                        "Hungary", "Latvia", "Lithuania", "Malta", 
                                                                        "Poland", "Romania", 
                                                                        "Slovakia", "Slovenia"))

# subset for golder and diermeier/v. roozendaal

investSub <- subset(investErdda, select = c("formDur", "invest_timing", "invest_rightToNominate", "invest_whoVotes",
                                            "invest_voteTarget", "invest_failure", "invest_decisionRule",
                                            "post_election", "new_gov", "effec_parties_parl", "polarization",
                                            "largest_party_dist", "majority_sit"))

# subset for best fit model

investBestFit <- subset(investErdda, select = c("formDur", "invest_timing", "invest_whoVotes", 
                                                "invest_failure", "invest_decisionRule", 
                                                "post_election", "new_gov", "effec_parties_parl", 
                                                "polarization", "largest_party_dist", "majority_sit"))

investBestFit <- na.omit(investBestFit)


```

# Einleitung

<!-- + Erkenntnisinteresse ist, ob es neben den Auswirkungen der Investiturregeln auf Minderheitsregierungen nach Cheibub et al. 2019 auch welche auf Regierungen allgemein gibt? -->

Nach der Bundestagswahl 2017 wurde ein neuer Rekord aufgestellt: 172 Tage dauerte die daraus resultierende Phase der Regierungsbildung - damit wurde der vorherige Bestwert von 86 Tagen mehr als verdoppelt (vgl. Janson 2017). Dass Koalitionsverhandlungen keine einfache Angelegenheit sind und es nur verständlich ist, dass es bei derart wichtigen Absprachen viele Parteien gibt, die es auch anzuhören gilt, steht außer Frage.

Auch die politik und sozialwissenschaftliche Forschung setzt sich mit der Thematik der Dauer der Regierungsbildung auseinander. Gerade aus dieser Sichtweise heraus steht schon seit längerer Zeit die Frage nach den Faktoren im Raum, welche die Länge dieser Dauer beeinflussen. Mit dem Aufkommen neuer informationstechnologischer und statistischer Methoden der Untersuchung größerer Datensätze in den 1980er und 1990er Jahren stieg auch die Relevanz dieses Themas in der Forschung weiter an.

Bei den bisherigen Versuchen, Antwortmöglichkeiten herauszuarbeiten, wurde bereits eine Vielzahl von Variablen untersucht, beispielsweise der Zeitpunkt einer Regierungsbildung, ob die neue Regierung eine Fortsetzung der vorherigen wäre oder ob es sich um eine neue Kabinettszusammenstellung handeln würde, wie groß die ideologischen Abstände der Verhandlungspositionen der Parteien im jeweiligen Parlament sind. Eine Variable, die ebenfalls bereits seit dieser Zeit in keiner Untersuchung fehlen durfte, ist jene der *Investiturregeln*. Bei der Investitur handelt es sich explizit um den Fall, dass eine Regierung, um endgültig ins Amt zu kommen, durch das Parlament bestätigt werden muss. Dies geschieht eben durch ein Investitur*votum*, bei dem das Parlament als Legislativorgan die Möglichkeit hat, den Regierungsprozess zu Unterbrechen, wenn es mit der zu bildenden Regierung nicht einverstanden ist - es liegt dabei also ein Entscheidungsinstrument und Kennzeichen von Gewaltenteilung in Demokratien vor.

Doch gerade bei dieser Variable handelt es sich um einen besonderen Fall. Wie Cheibub, Martin und Rasch zeigen konnten, wurde jene Prozedur von der Forschung meist eher "stiefmütterlich" und unterkomplex behandelt. Aus diesem Grund hatten die Autoren es sich zum Ziel gesetzt, dieser Problematik entgegenzutreten und haben als Resultat ihrer Forschung die Prozedur der Investitur auf *sechs theoretisch relevante Ebenen* heruntergebrochen. Vorliegende Arbeit hat es sich nun zum Ziel gesetzt, auf Basis von bisheriger, zeitlich jedoch etwas weniger aktueller Forschungsliteratur zum Thema, die genannten sechs Investitur-Ebenen nach Cheibub et al. (2019) einzubeziehen und somit die Auswirkungen von Investiturregeln *an sich* auf die Dauer von Regierungsbildung auf dieser Basis genauer in den Blick zu nehmen und herauszuarbeiten.

# Theoretischer Hintergrund

<!-- + Aufbau meiner Überlegungen auf Cheibub/Martin/Rasch (2019) und den Oxford-Sammelband, herausgegeben von Rasch/Martin/Cheibub (2015), mit den jeweiligen Länderstudien -->

<!-- + Orientierung an den Modellen von Diermeier/van Roozendaal (1998) und Golder (2010) zur Bargaining Duration -->

Um zunächst einen Rahmen für die Arbeit zu schaffen, in welche sie sich bezüglich des theoretischen Hintergrundes bewegen soll, wird nun auf jene eingegangen. Dieser Teil soll sich in drei Unterkapitel gliedern: zunächst wird, erstens, auf die von Cheibub, Rasch und Martin herausgearbeiteten sechs Subkategorien für die Betrachtung des Investiturvotums eingegangen werden, um diese genauer zu erläutern. Zweitens wird kurz auf den bisherigen Stand zur Erforschung der Auswirkung bestimmter Faktoren auf die Dauer von Regierungsbildung im Allgemeinen eingegangen werden. Und schließlich soll, drittens, nochmals abschließend zusammengefasst erläutert werden, warum vorliegende Arbeit es für sinnvoll und wichtig erachtet, den bisherigen Forschungsstand noch um diese Thematik zu erweitern.

## Zu den Investiturebenen
<!--
+ Ursprungsarbeit: Bergman 1993 - "es gibt positiven und es gibt negativen Parlamentarismus beim Investiturvotum"

+ Cheibub et al. 2019: Bergman war zwar wertvoll als Beitrag, aber es ist Zeit das ganze etwas komplexer zu sehen (was es ja auch ist...), als nur auf die Art der Mehrheitsregel zu beziehen
  + Die haben das aber bisher meist nur auf Minderheitsregierungen bezogen
-->

Als erstes nun also zur genaueren Erläuterung des von José Antonio Cheibub, Bjørn Erik Rasch und Shane Martin bezüglich des Investiturvotums. Vorliegende Arbeit stützt sich hierbei vor allem auf jene Ausführungen, die von den Autoren im von ihnen herausgegebenen Sammelband von 2015 (*Parliaments and Government Formation. Unpacking Investiture Rules*) und nochmals in einem Paper bezüglich der Formation von Minderheitsregierungen von 2019 (*Investiture rules and formation of minority governments in European parliamentary democracies*) dargelegt wurden.

"Regierungen kommen aus dem Parlament" - das heißt für die Autoren im angesprochenen Sammelband von 2015 nicht nur, dass diese dem Parlament rechenschaftspflichtig sind und das auch bleiben oder dass sich die Zusammensetzung der Regierung auch aus der Sitzverteilung im Parlament ergibt. Vielmehr zielen sie auf die Untersuchung von **formaler** Beteiligung des Parlaments an der Regierungsbildung ab - und deren wohl sichtbarster Ausdruck ist das Investiturvotum (vgl. Rasch et al. 2015, S. 3).
Dabei richten sie sich definitorisch gesehen bezüglich des Prozesses der Investitur nach Laver und Schofield, welche konstatieren, dass eine gewählte Regierung oftmals demonstrieren müsse, dass sie von Seiten des Parlamentes unterstützt wird. Dies geschehe eben durch diese formale Abstimmung (vgl. Laver/Schofield 1998, S. 62). Doch diesbezüglich äußern Rasch et al. auch direkt Bedenken: so sei es nicht länderübergreifend einheitlich geregelt, ob eine Regierung zum Abstimmungszeitpunkt bereits ihre volle Beschlussfähigkeit ausübe. Darüber hinaus sei es dann ebenso wenig einheitlich, was als *parlamentarische* Investitur gelten könne, also was überhaupt "das Parlament" umfasst, in welchem die Abstimmung durchgeführt wird. Weiterhin gäbe es ebenso auch Fälle, in denen kein Votum stattfindet, wie beispielsweise in Norwegen der Fall (vgl. Rasch et al. 2015, S. 3-4).

Wie daraus jedoch daraus schon deutlich wird, waren die Autoren mit der Erfassung dieser formalen Parlamentsbeteiligung an der Regierungsbildung durch das Investiturvotum nicht zufrieden. Doch wie war von Seiten der Forschung bisher damit umgegangen worden? Eine der in diesem Kontext wichtigsten Kontributionen stammt von Torbjörn Bergman, welcher zwischen *positivem* und *negativem Parlamentarismus* unterschied - eine anerkannte Definition, die die Forschung in der Folgezeit dominierte. Dabei bezeichnet ersteres Systeme, bei denen eine Regierung die aktive Unterstützung des Parlamentes braucht, i. e. bei einer Abstimmung explizit mit einer Mehrheit im Amt bestätigt werden muss. Negativer Parlamentarismus hingegen sei per definitionem der Umstand, nach dem die "Bringschuld" aktiv an das Parlament gegeben werde, welches durch das Aufbringen einer Mehrheit gegen die zur Abstimmung stehende Regierung deren Abwahl herbeiführen müsse (vgl. Bergman 1993, S. 57-59). Wie bereits angemerkt erwies sich diese Erklärung für die Forschung in der Folgezeit als sehr hartnäckig und wurde innerhalb von Analysen meist dann herangezogen, wenn das Investiturvotum untersucht werden sollte.
Dass dies allein jedoch der Prozedur nicht immer gerecht werden kann, illustrieren die Autoren anschaulich am Beispiel des Vereinigten Königreichs. Zunächst weisen sie auf die Rolle des Queen's Speech als eine Form des Investiturvotums hin, da dies eine Abstimmung sei, die zeigen solle, ob eine Regierung Mehrheiten im Parlament generieren könnte. Daher spiele laut Rasch et al. das britische Unterhaus in jedem Fall eine formal aktive Rolle bei der Regierungsbildung, ein Nicht-Bestehen des Votums zum Queen's Speech könne für eine Regierung zum Rücktritt führen. Jedoch merken sie auch zurecht an, dass bisher von Seiten der Forschung für die Investitur in Großbritannien immer vermerkt worden sei, das Parlament spiele dort diese formal aktive Rolle nicht (vgl. Rasch et al. 2015, S. 8-9). Sie konstatieren also: 

>"Yet, as we argue, simply differentiating between positive and negative parliamentarism only scratches the surface of how parliaments around the world involve themselves formally in the process of making governments. The variation in rules is so great that studying the role of parliament in government formation solely through the lenses of negative versus positive parliamentarism is neither sufficiently detailed nor particularly rewarding - either theoretically or empirically." (Rasch et al. 2015, S. 5)

Im Sammelband von 2015 legen die Autoren nachfolgend ebenso kurze Erklärungen und Abrisse dessen dar, was sie für eine fruchtbarere Bearbeitung des Investiturvotums halten, nämlich eine Hinwendung zur Multiperspektivität mittels einer Untergliederung des Investiturvotums in sechs Dimensionen. Diese wollen sie anhand von Fallstudien für insgesamt 16 Staaten, welche von jeweiligen Länderexperten durchgeführt wurden, einzeln unter anderem deskriptiv betrachten. Um einen kurzen Überblick über die angesprochenen Dimensionen, welche auch vorliegende Arbeit für die Analyse verwenden wird, zu erhalten, soll nun in aller Kürze auf diese eingegangen werden. Sie gliedern sich wie folgt:

+ **Timing des Investiturvotums**
  + Hierbei handelt es sich um die bereits angesprochene Thematik, ob eine Regierung zum Abstimmungszeitpunkt bereits ihre volle Beschlussfähigkeit hat und schon formal eingesetzt ist(*ex post*-Investitur), oder ob das Parlament vor der eigentlichen Einsetzung abstimmt (*ex ante*-Investitur).

+ **Anzahl möglicher Abstimmungsrunden**
  + In dieser Dimension wird die Anzahl möglicher Abstimmungsrunden erfasst, die durchlaufen werden können, bevor das Investiturvotum endgültig als gescheitert angesehen werden kann. Danach erfolgen Parlamentsauflösungen und Neuwahlen.

+ **Abstimmungsrecht beim Investiturvotum**
  + Die Dimension des Abstimmungsrechts legt fest, welche parlamentarischen Organe an der Investiturabstimmung beteiligt sind. Dies umfasst in Ein-Kammern-Systemen logischerweise nur eine Kammer, jedoch ist in Zwei-Kammern-Systemen meist ebenfalls nur eine Kammer stimmberechtigt.

+ **Ziel der Abstimmung beim Investiturvotum**
  + Dies umfasst, über wen oder was beim Investiturvotum abgestimmt wird: es kann sich dabei neben dem/der PremierministerIn auch um das Kabinett als ganzes, oder aber auch ein vorgeschlagenes Regierungsprogramm handeln. Ebenso ist eine Kombination dieser Ziele möglich.

+ **Vorgehen bei Fehlschlag des Investiturvotums**
  + Das Vorgehen bei Fehlschlag eines Investiturvotums kann vielerlei Gestalt annehmen. So kann es beispielsweise zu einer Fortführung der Regierung unter einer geschäftsführenden Regierung kommen, oder aber auch zu einem erneuten Investiturwahlgang (meist unter anderen Bedingungen, wie veränderter Mehrheitsregel oder verändertem Ziel der Abstimmung, oder aber auch verändertem Nominierungsrecht). Auch kann es direkt zu einer Parlamentsauflösung mit Neuwahlen kommen. Aus technischen Aspekten heraus entschied diese Arbeit sich hier für eine Dichotomisierung (vgl. Appendix).

+ **Mehrheitsregelung beim Investiturvotum**
  + Diese Dimension behandelt die Abstimmungs- oder auch Mehrheitsregel beim Investiturvotum. Hier kann beispielsweise zwischen absoluter und relativer Mehrheit unterschieden werden, es ist auch eine negative Mehrheitsregelung notwendig. Hier sind klare Parallelen zu Bergmans Ausgestaltung von positivem und negativem Parlamentarismus gegeben.

+ **Nominierungsrecht für das Investiturvotum**
  + Das Nominierungsrecht bestimmt, von wem die für das Parlament zur Wahl stehenden Kandidaten bestimmt werden: entweder durch den Präsidenten/die Präsidentin, oder aber durch das Parlament selbst.

Zu diesen Erklärungen ist anzumerken, dass der Sammelband von 2015 die ersten sechs Dimensionen umfasst (vgl. Rasch et al. 2015, S. 16-19) - jedoch wurde im Paper von 2019 die **Anzahl möglicher Abstimmungsrunden** durch das **Nominierungsrecht** ausgetauscht (vgl. Cheibub et al. 2019, S. 353). Vorliegende Arbeit wird, auch aufgrund von Datenverlust bei der Variable zu den möglichen Investiturrunden, da hierfür oftmals keine eindeutigen Angaben gemacht werden konnten, die Dimensionen nach Cheibub et al. (2019) zur Anwendung bringen.

## Zum bisherigen Forschungsstand bezüglich der Dauer von Regierungsbildung
<!--
+ Diermeier und v. Roozendaal 1998: Pioniere, was haben die gemacht? Vllt. Rückbezug auf Merlo 1997

+ Ecker und Meyer 2015: bisherige stiefmütterliche Behandlung des Themas der Dauer von Regierungsbildung - es wurde viel zu Regierungsbeendigung gemacht und auch viel zur Formation von Regierung an sich, aber eher weniger zur Modellierung der wirklichen DAUER dieser Formierung

+ Golder 2010 als neueres Beispiel

+ Vllt. kann auch auf die Variablen dieser verschiedenen Untersuchungen eingegangen werden: welche haben sich verändert? Oder wurden die gleichen angeschaut?
-->

Nachdem nun die von Rasch, Cheibub und Martin herausgearbeiten Ergebnisse präsentiert wurden und ein Verständnis dafür geschaffen wurde, warum die auf diese Weise vorgenommene Untergliederung des Investitur-Prozesses für die Forschung eine große Relevanz aufweist, soll nun im zweiten theoretischen Schritt in aller Kürze auf den Forschungsstand zum Thema der Dauer der Regierungsbildung geblickt werden.

Hier ist zunächst zu konstatieren, dass es sich dabei um einen Bereich handelt, welcher bisher eher weniger stark beforscht wurde. Auf diesen Umstand einer eher "stiefmütterlichen" Betrachtung des Themas wurde auch bereits hingewiesen. Die Erforschung von gerade der **Dauer** des Regierungsbildungsprozesses steht hier etwas im Schatten des wesentlich stärker frequentierten Feldes der Forschung zur Regierungsbildung selbst und auch zu deren Beendigung (vgl. Ecker/Meyer 2015, S. 1).
So wurde die Dauer des Prozesses innerhalb der beiden anderen Forschungsfelder bisher durchaus genutzt - jedoch immer als Explanans, nie als Explanandum. Beispielsweise zeigte Saalfeld in einer Pooled-Hazards-Analyse zur Regierungsdauer und dem vorzeitigen Scheitern von Koalitionen, dass eine längere Verhandlungsdauer zu einem geringeren Risiko von vorgezogenen Neuwahlen führen kann (vgl. Saalfeld 2008, S. 340-341; 360). Auch wurde von Strøm in einer Analyse gezeigt, dass  Ebenso wurde bereits untersucht, wie sich Faktoren wie die ideologische Nähe oder auch Präferenz-Schnittmengen auf einzelne, spezielle Versuche der Formation einer Regierung ausgewirkt haben (vgl. Ecker/Meyer 2017).
Wird jedoch explizit die **Dauer in Tagen** als abhängige Variable erachtet und untersucht, so kann sich dem Befund von Ecker und Meyer angeschlossen werden. Es gibt jedoch trotz alledem Studien, welche sich einer derartige Untersuchung angenommen haben. Nachfolgend soll auf diese Analysen, deren Erwartungen zum Thema des Einflusses von Investitur-Prozessen auf die Dauer der Regierungsbildung, sowie vor allem auf deren gesamte Ergebnisse genauer eingegangen werden, da sich bezüglich der einzufügenden Kontrollvariablen für vorliegende Arbeit an diesen orientiert werden wird.

Dabei ist zunächst als erstes die Studie von Diermeier und van Roozendaal (1998) zu nennen. Diese geht bezüglich des theoretischen Unterbaus von einem Ansatz der Verhandlungstheorie bzw. Spieltheorie unter unvollständigen Informationen aus (vgl. Diermeier/van Roozendaal 1998, S. 610-613). Wie bereits zuvor erwähnt, differenzieren auch die beiden Autoren hier zwischen der Untersuchung der Dauer eines Regierungsbildungsprozesses in Tagen und der Untersuchung von individuellen Formationsversuchen (vgl. Ebd., S. 615). Ebenso wurde hier der Faktor Investitur in der Analyse berücksichtigt Jedoch handelt es sich dabei lediglich um eine Variable nach der Definition durch Bergman, also eine Unterscheidung nach der Mehrheitsregelung. Bezüglich des erwarteten Effekts wird dabei herausgestellt, dass sie einen solchen nicht vermuten, da die Verhandler der jeweiligen Parteien bei der Regierungsbildung einen solchen in der Verfassung implementierten Faktor parlamentarischen Einflusses bereits im Vorhinein abschätzen könnten (vgl. Ebd., S. 621-622). Weitere beinhaltete Variablen waren sowohl aus der für ihre Studie grundlegenden theoretischen Perspektive hervorgegangen ("Status als Nachwahlkabinett" und "vorherige Niederlage") als auch institutionelle Kontrollvariablen ("Status als geschäftsführende Regierung", "Fortsetzungsregeln der vorigen Regierung", "Anzahl effektiver Parteien im Parlament", "Polarisierung", "Identifizierung möglicher Koalitionen vor der Wahl").
Zum Abschluss kommen Diermeier und van Roozendaal auf die Ergebnisse ihrer Studie zu sprechen. Hierbei sehen sie ihren verhandlungs-/spieltheoretischen Ansatz zur Unsicherheit in der Verhandlungsumgebung unter unvollständigen Informationen als bestätigt an, da die Variablen aus diesem Bereich durchgehend die erwartete Signifikanz, auch in Kontrollmodellen mit anderen Variablen, aufwiesen. Weiterhin stellen sie fest, dass geschäftsführende Regierungen und jene mit einem Vorrecht der amtierenden Regierung zur Koalitionsformation kürzere Formationsdauern haben. Als letztes konstatieren sie noch, dass die Ergebnisse (verringerte Formationsdauer, signifikant) zur Identifizierungsvariable unerwartet waren, jedoch bei der Kontrolle für Ländereffekte verschwinden (vgl. Ebd, S. 625-626).
Was diese Studie für vorliegene Arbeit relevant macht, ist die Tatsache, dass hier bereits der Faktor der Unsicherheit der Akteure und dessen verzögernde Wirkung auf die Dauer der Regierungsbildung angesprochen wird (vgl. Ebd., S. 612). Der Ansatz von unvollständigen Informationen und Unsicherheit im Verhandlungszeitraum wird als eine sinnvolle Interpretationsschablone erachtet, weshalb auch hier darauf zurückgegriffen werden wird.

Eine weitere erwähnenswerte Studie ist die von Golder zu Verzögerungen im Verhandlungsprozess, welche zu einer längeren Dauer der Regierungsbildung führen können (2010). Hierin greift sie die Überlegungen von Diermeier und van Roozendaal zum Faktor Unsicherheit bei der Regierungsbildung auf. Dieser Faktor ist zwar auch für ihre Analyse zentral, jedoch konstatiert sie ebenfalls:

> "The problem is that although Diermeier and van Roozendaal (1998) are correct to say that there is no uncertainty about the bargaining environment itself, for example, all actors know how many legislative parties there are, it seems reasonable to think that factors increasing the complexity of the bargaining environment would make it harder for the relevant party elites to elicit the information that they need to make a government proposal acceptable to a legislative majority." (Golder 2010, S. 10)

Somit erweitert sie die bekannte Rahmenordnung der Unsicherheit noch um den Faktor von Komplexität. Auch Diermeier und van Roozendaal hatten zwar Variablen hierzu beinhaltet, jedoch nicht viel Erkenntnisgewinn von diesen erwartet. Golder hingegen konstatiert, eine größere legislative Fragmentierung (beispielsweise durch mehr effektive Parteien im Parlament) führe zu erhöhter Komplexität und damit einer längeren Regierungsbildung führen. Sie stellt jedoch auch heraus, dass in einer Verhandlungsumgebung *ohne* Unsicherheit auch keine Komplexität gegeben wäre - Vorschläge über Zusammenarbeit wären demnach einfach annehmbar. Golder stellt demnach die Hypothese auf, dass es eines unsicheren Umfeldes bedarf, damit die Faktoren der Komplexität ihre verzögernde Wirkung entfalten können. Die beiden Annahmen sind sozusagen also komplementär zueinander (vgl. Ebd., S. 11-12).

Entsprechend dieser Überlegungen sortiert Golder das Thema Investitur unter der Kategorie der Komplexität, zusammen mit den Variablen zur Anzahl von effektiven Parteien im Parlament und ideologischer Polarisierung. Ihre Codierung dessen übernimmt sie jedoch, wie zuvor schon Diermeier und van Roozendaal, von Bergmans positivem und negativem Parlamentarismus (vgl. Ebd., S. 15-16). Ebenfalls orientiert sie sich an den beiden genannten Autoren bezüglich ihrer Operationalisierung von Unsicherheit (über den Status als Nachwahlkabinett). Ihre Kontrollvariablen gleichen sich ebenso stark mit denen der Untersuchung Diermeiers und van Roozendaals von 1998 - sie ergänzt dabei jedoch noch eine Variable dafür, ob es eine Partei mit alleiniger Mehrheit im Parlament gibt (vgl. Ebd., S. 13-17).

Ihre Ergebnisse bestätigen weitestgehend Diermeier und van Roozendaals: höhere Unsicherheit (vorhanden direkt nach einer Wahl) führt zu einer längeren Dauer der Regierungsbildung, als wenn die Unsicherheit geringer ist (in einer Periode *zwischen* Wahlen). Ihre Hypothesen zur Komplexität bestätigten sich ebenfalls, abgesehen von jener zu den  Investiturregeln. Die Ergebnisse hier erscheinen für sie unklar, weshalb sie auf den Faktor der Bildung von Mehrheits- und Minderheitsregierungen verweist - bei letzteren spiele diese Variable durchaus eine Rolle. Während dieser Behauptung auf jeden Fall zuzustimmen ist, möchte diese Arbeit jedoch, wie bereits angemerkt, nochmals genauer nachprüfen, ob ähnliche Ergebnisse erzielt werden können, ohne dafür zu kontrollieren - jedoch unter Einbezug der unter 2.1 beschriebenen Codierung der Investiturregeln nach Cheibub et al. (2019).


## Warum ist eine solche Untersuchung relevant?

<!--
+ Der Meinung von Cheibub et al. wird beigepflichtet: Bergmans Beitrag an sich hat eine Variable eröffnet, die bisher in zahlreichen Untersuchungen mit Wissensgewinn verbunden eingesetzt wurde

+ Jedoch wird auch beigepflichtet, dass für die genauere Betrachtung von Investiturregeln die reine Reduzierung dieser auf die Mehrheitsregelung nicht genug

+ Auch muss angemerkt sein: bisher wurden die sechs Ebenen nur für Minderheitsregierungen gecheckt - das gehört geändert, man muss das für alle checken
-->

Den Ausführungen aus 2.1 zu den theoretischen Überlegungen, das Investiturvotum über die sechs Dimensionen eingehender zu erfassen, als rein über den Bergman'schen positiven oder negativen Parlamentarismus, pflichtet diese Arbeit bei. Auf diese Weise bietet sich eine gute Möglichkeit, die formale Rolle von Parlamenten im Regierungsbildungsprozess noch genauer zu beleuchten. Dies soll keinesfalls bedeuten, dass die Grundlagenarbeit Bergmans in irgendeiner denkbaren Weise nicht gewürdigt werde - vielmehr sieht vorliegende Arbeit in den Ergebnissen der drei Autoren eine Art inkrementelle Innovation zur sinnvollen Erweiterung des Grundgedankens. Jedoch sollten deren Dimensionen im Licht einer verhandlungs- bzw. spieltheoretischen Interpretation zur Unsicherheit in der Verhandlungsumgebung angepasst werden. So wurden für die spätere Analyse aus diesem Grund die Variablen für das **Nominierungsrecht** und zum **Ziel des Votums** ausgeschlossen, da für diese beiden theoretisch fundiert keine Verlängerung der Dauer von Regierungsbildungen angenommen werden kann - in beiden Fällen handelt es sich lediglich um Fakten, die weder die Komplexität, noch die Unsicherheit erhöhen, um mit Golder zu argumentieren. Doch für die verbliebenen Dimensionen zum **Timing**, den **abstimmenden Instanzen**, dem **Vorgehen bei Fehlschlag** und der **Mehrheitsregelung** kann gesagt werden, dass diese durchaus einzeln, oder aber auch in Kombination miteinander, diese beiden Kernfaktoren beeinflussen können.

Doch muss auch angemerkt werden, dass die Autoren bezüglich des eigenen Forschungsinteresses ausschließlich Minderheitsregierungen und die Auswirkungen der einzelnen Investitur-Dimensionen auf die Formation dieser untersuchen wollten, wie sowohl aus dem einführenden Kapitel in den Sammelband von 2015 als auch im Paper von 2019 deutlich wird. Aus diesem Grund hat es sich vorliegende Arbeit zum Ziel gesetzt, diesen Filter beiseite zu schieben und den Blick erneut zu weiten, weshalb nun dieses Schema auch im breiteren Kontext betrachtet werden soll, ohne zwischen Minderheits- oder Mehrheitsregierung zu unterscheiden. Zusätzlich wird nicht die gebildete Regierungsform im Fokus stehen, sondern, wie bereits angedeutet, die Dauer der jeweiligen Regierungsbildungen.

Damit befindet sich die Arbeit in der gleichen Stoßrichtung, wie die in 2.2 beschriebenen Arbeiten von sowohl Diermeier und van Roozendaal (1998) als auch Golder (2010), jedoch ist ihre Zielsetzung auch jene, gesonderte Aussagen über die einzelnen Invesitur-Dimensionen treffen zu können. Dazu werden im Analyse-Bereich der Arbeit sowohl das Modell von Diermeier und van Roozendaal als auch das Modell Golders weitgehend repliziert, jedoch unter Einbezug der neuen Variablen, um eventuelle Veränderungen am Ergebnis im Vergleich zu den Originalen berichten zu können. Es sei jedoch auch der Vollständigkeit halber darauf hingewiesen, dass eine vollkommene Vergleichbarkeit nicht komplett hergestellt werden kann - dies ist sowohl der unterschiedlichen Datengrundlage, als auch dem zeitlichen Abstand zu den bereits älteren Modellen geschuldet. Somit kann diese Arbeit ebenso gut auch als explorativer Schritt in eine neue Forschungsrichtung gesehen werden.

# Methodik

Als grundlegende Methodik greift vorliegende Arbeit jene der beiden auch im Theorieteil angesprochenen Arbeiten von Diermeier und van Roozendaal (1998), sowie von Golder (2010) auf. Es werden als auch Cox Proportional Hazards-Modelle (fortan auch Cox PH-Modelle) verwendet, um die Verhandlungsdauer über die Zeit (in Tagen) zu modellieren.

Bei der Verwendung dieser gilt es jedoch zu beachten, dass kein "terminal event" benötigt wird, wie beispielsweise bei einer Untersuchung zur Stabilität von gebildeten Regierungen und deren Scheiterrisiko durch beispielsweise vorgezogene Neuwahlen der Fall. Die theoretische Überlegung zum Modell in vorliegendem Fall lautet wie folgt: da im Datensatz nur Regierungen enthalten sind, die **ohnehin** gebildet wurden, "entfällt" sozusagen der "terminal event", welcher in vorliegendem Fall die Regierungen beinhaltet hätte, die eine Möglichkeit zur Bildung gehabt haben könnten.
Bezüglich der abhängigen Variable der *Dauer der Regierungsbildung* hält sich diese Analyse an die gängige Praxis: diese Phase wird in Tagen gemessen, beginnt entweder mit den Wahlen bzw. dem Rücktritt der alten Regierung und endet dann mit der Einsetzung der neuen Regierung (vgl. Golder 2010, S. 18). Im Datensatz, der für diese Arbeit zugrundeliegt und welcher in Punkt 4 aber auch nochmals genauer erläutert werden wird, entspricht diese Dauer in Tagen der Variable *formDur*.

Ebenfalls gilt es bei der Nutzung von Cox PH-Modellen darauf zu achten, dass die Modellvoraussetzungen eingehalten werden. Deswegen werden bei allen gerechneten Modellen die Schoenfeld-Residuen berechnet, um Aussagen über die (Nicht-)Einhaltung der Proportional Hazards Assumption (fortan auch PH Assumption) machen zu können. Diese muss eingehalten werden, um zu gewährleisten, dass die Verteilung der Variablen, deren Einfluss über die Zeit hinweg untersucht werden soll, nicht konstant ist - also sprich, dass kein signifikanter Zusammenhang besagter Schoenfeld-Residuen mit der verstrichenen Zeit vorliegt. Variablen im Modell, die diese Modellvoraussetzung verletzen, werden ausgeschlossen. Ebenso wird mittels einer einfachen Korrelationsmatrix auf die Korrelation der Variablen untereinander getestet, welche im Modell beinhaltet werden sollen.

Die Interpretation der Koeffizienten, welche durch die gerechneten Modell erhalten werden, erfolgt ebenfalls analog zu Golder: Bei den errechneten Koeffizienten handelt es sich um sogenannte proportionale Hazard-Schätzungen. Jene Koeffizienten mit positivem Vorzeichen drücken dabei eine Erhöhung der *hazard rate* aus, was gleichbedeutend mit einer schnelleren Regierungsbildung (also einem schnelleren Eintreten des Ereignisses "Regierungsbildung") ist. Dem gegenüber drücken jene Koeffizienten mit einem positiven Vorzeichen eine langsamere Regierungsbildung aus: die *hazard rate* wird verringert und daher tritt das Ereignis "Regierungsbildung" weniger schnell ein (vgl. Golder 2010, S. 22).

# Daten: ERDDA, aber selbst modifiziert

## ERDDA 2014

Nun soll kurz auf die Daten eingegangen werden, welche dieser Arbeit zugrundeliegen. Hierbei wurde zunächst der in der Forschung bereits bekannte ERDDA-Datensatz von Andersson, Bergman und Ersson (2014) als Ausgangspunkt verwendet. Dieser beinhaltet Informationen für 29 europäische Staaten zu deren politischen Systemen. Dabei gliedert er sich thematisch in die Bereiche "Struktur", "Präferenzen", "Institutionen", "Verhandlungsumgebung" und "Kritische Events". Darüber hinaus enthält er ebenfalls räumliche und zeitliche Angaben zu den Staaten und Angaben über die geformten Kabinette. Zeitlich umfasst er Daten zu europäischen Kabinette von der unmittelbaren Nachkriegszeit bis 2010.

Für vorliegende Arbeit zur Untersuchung der Dauer von Regierungsbildung sind gerade die Bereiche "Institutionen" und "Verhandlungsumgebung" von größerer Bedeutung. Außerdem findet sich die Zeitvariable, welche im für die ereignisanalytischen Cox-Modelle nötig ist, im Datensatz wieder (*formDur*).

## Codierung der neuen Daten zu den Investitur-Ebenen nach Cheibub et al. (2019)

Da jedoch im ERDDA-Datensatz, wie zu erwarten war, nicht die von Cheibub et al. (2019) herausgearbeiteten sechs Ebenen des Investitur-Prozesses enthalten waren, wurden diese vom Autor selbst codiert und an den Datensatz angefügt.

Um die nötigen Informationen zu beinhalten, wurde sich hier als Quelle vor allem auf den Sammelband *Parliaments and Government Formation. Unpacking Investiture Rules* gestützt, welcher ebenfalls von Bjørn Erik Rasch, Shane Martin und José Antonio Cheibub im Jahr 2015 herausgegeben wurde. Darin finden sich Fallstudien zu 16 Staaten. Von diesen 16 Fallstudien musste jene zu Indien aufgrund von Nicht-Existenz im ERDDA-Datensatz ausgeschlossen werden. Für alle anderen Staaten wurden die Informationen aus den Fallstudien anhand eines selbst erstellten Codierschemas in den ERDDA-Datensatz integriert, um für diese Arbeit nutzbar gemacht zu werden.

Da nun jedoch, wie bereits in der Beschreibung des ERDDA angemerkt, dort Informationen zu 29 Staaten hinterlegt sind, wurden für die restlichen Staaten weitere Aufsätze zum Thema, sowie teilweise und sofern notwendig die Verfassungen dieser Staaten, herangezogen, um die Informationen möglichst flächendeckend integrieren und nutzen zu können. Der Appendix dieser Arbeit enthält neben Informationen zum Codierschema in Form eines eigenen Codebooks für die sechs neu hinzugefügten Variablen auch etwaige Klarstellungen, auf welcher Basis diese Codierungen vorgenommen worden sind. Auf diese Weise wurden (nach Bereinigung von mit "NA" codierten Werten) 321 Regierungen aus 19 Ländern erarbeitet, für die alle Angaben eingefügt werden konnten und welche in der Analyse nutzbar waren - somit liegt eine ausreichend große Fallzahl vor.

Zur Variable der Investiturrunden kann konstatiert werden, dass zwar in den Fällen eine Codierung vorgenommen wurde, in denen explizit bekannt ist wie viele Runden es geben kann - da dies jedoch die Anzahl verwertbarer Fälle in der Modellrechnung drastisch reduziert hätte, wurde, wie bereits in 2.1 konstatiert, von einer weiteren Verwendung dieser Variable zum jetzigen Zeitpunkt abgesehen, um diesen Informationsverlust zu vermeiden.

# Analyse der Daten: Bargaining Duration vs. 6 Investitur-Dimensionen + Kontrollen

Für den Analyseteil vorliegender Arbeit ergibt sich eine Untergliederung in zwei Subkapitel: im ersten sollen die Modelle von Diermeier und van Roozendaal von 1998, sowie von Golder 2010 - soweit dies mit der Variablenauswahl des ERDDA-Datensatzes möglich ist - erneut gerechnet werden. Dabei soll die Variable für Investitur, welche zuvor nur dichotom als "positiver/negativer Parlamentarismus" betrachtet wurde durch die angesprochenen vier verbleibenden, theoretisch relevanten Investiturdimensionen nach Cheibub et al. (2019) ersetzt werden, um deren Auswirkungen auf die Formationsdauer von Regierungen beobachten zu können. Hierzu soll dann jeweils kurz auf die modellspezifischen Werte und Koeffizienten eingegangen werden - sowohl im Vergleich zueinander, da Golder eine neue Variable hinzugefügt hatte, aber auch zwischen dem aktuellen Modell dieser Arbeit und den anderen beiden Modellen in der Rückschau, um etwaige Veränderungen diskutieren zu können.
Im zweiten Subkapitel soll, zum Abschluss der Arbeit, noch ein "best fitting" Modell gerechnet werden, um das Modell mit den besten Signifikanzwerten, sowie der größten Erklärungskraft herausfiltern zu können. Auch hier wird auf eventuell veränderte Befunde zu Diermeier und van Roozendaal, sowie Golder, eingegangen werden.

Zunächst jedoch lohnt ein deskriptiver Überblick über die abhängige Variable *formDur*, also der Dauer der Regierungsbildung in den jeweiligen Staaten, um etwaige Unterschiede nicht nur in Zahlenform zu sehen, sondern auch graphisch dargestellt in Augenschein nehmen zu können.

```{r Formationsdauer, echo=FALSE, message=FALSE, warning=FALSE, paged.print=FALSE}

investErdda$country_name <- factor(investErdda$country_name, labels = c("Austria", "Belgium", "Denmark", "Finland", 
                                                                        "France", "Germany", "Greece", "Iceland",
                                                                        "Ireland", "Italy", "Luxembourg",
                                                                        "Netherlands", "Norway", "Portugal",
                                                                        "Spain", "Sweden", "UK", "Bulgaria", 
                                                                        "Cyprus", "Czech Rep.",
                                                                        "Estonia", "Hungary", 
                                                                        "Latvia", "Lithuania", "Malta", 
                                                                        "Poland", "Romania","Slovakia","Slovenia"))

####

investErdda %>%
  group_by(country_name) %>% 
  ggplot(aes(x = country_name, y = formDur)) +
  geom_boxplot() +
  theme_linedraw() +
  theme(axis.text.x = element_text(angle = 90)) +
  labs(title = "Dauer der Regierungsbildung in den im Datensatz vertretenen Ländern",
       x = "Länder",
       y = "Dauer in Tagen",
       caption = "Daten des Autors und ERDDA 2014")
```
Hierbei wird ersichtlich, dass in manchen Staaten - z. B. in Österreich, aber vor allem in Belgien und den Niederlanden - im Verhältnis zu den anderen erfassten Formationszeiten für eine Regierung sehr viel mehr Zeit beansprucht wird, während andere Regierungen bereits unmittelbar, also nach 0 weiteren Tagen, feststehen. So liegen die mittleren 50% der erfassten Fälle in den Niederlanden circa zwischen 45 und 110 Tagen, während dazu im Vergleich in Polen oder dem Vereinigten Königreich die mittleren 50% der Fälle für die Dauer der Regierungsbildung in einem Intervall von circa 0 bis 30 Tagen liegen. Wie sich nun diese längeren oder kürzeren Intervalle erklären lassen, soll im Folgenden untersucht werden.

## Diermeier/van Roozendaal 1998 mit neuen Investitur-Variablen

Nun zunächst zum Modell von 1998. Diermeier und van Roozendaal beinhalteten darin, nach ihrem unter 2.2 dargelegten Ansatz, folgende zwei Variablen, welche für sie den Faktor Unsicherheit messbar machen sollen. Diese Variablen sollen also dadurch beide zu einer längeren Verhandlungsdauer unter größerer Unsicherheit führen:

+ **"Post-Wahl-Status"** (als eine Art Proxy für den Faktor Unsicherheit)
  + Hier repräsentiert durch *post_election*
  + Annahme ist, dass hierdurch die Formationsdauer einer neuen Regierung vergrößert wird. Direkt nach einer Wahl sind die Akteure mit neuen Koalitionsoptionen konfrontiert - in der Zwischenwahlperiode wäre dies nicht der Fall.

+ **"Vorherige Niederlage?"** (ebenso eine Art Proxy zur Messbarmachung von Unsicherheit als Faktor)
  + Hier keine direkte Variable im Datensatz; vertreten durch *new_gov*
  + Annahme ist, dass es zu einer Erhöhung der Dauer kommt, da durch eventuelle personelle Umwälzungen und Führungskämpfe die Unsicherheit steigt.

Weiterhin nutzen sie die nun folgenden Variablen, um einige systemstrukturelle Merkmale einzubeziehen, welche die Komplexität der Verhandlungsumgebung beeinflussen können. Diesen rechnen sie jedoch allesamt wenig bis gar kein Erklärungspotential zu, da sie den rein auf Unsicherheit beruhenden Ansatz verfolgen:

+ **"Geschäftsführende Regierung"** (ob es sich um eine solche Regierung handelt oder nicht)
  + Aufgrund fehlender Daten im ERDDA-Datensatz konnte diese Variable leider nicht mit aufgenommen werden

+ **"Kontinuitätsregeln"** (Erfassung, ob die amtierende Regierung nach Wahlen den ersten Formierungsversuch unternehmen dürfte)
  + Auch diese Variable lag im Datensatz nicht vor und konnte deshalb nicht aufgenommen werden

+ **"Investitur"** (Erfassung von positivem oder negativem Parlamentarismus)
  + Diese Variable wird hier nun durch die vier relevanten Ebenen erfasst
  
+ **"Anzahl effektiver Parteien"** (nach dem Index von Laakso und Taagepera von 1979)
  + Hier erfasst durch *effec_parties_parl*
  
+ **"Polarisierung"** (der Grad, wie stark die Parteienlandschaft im Parlament polarisiert ist)
  + Dies entspricht hier der Variable *polarization*
  
+ **"Identifizierbarkeit"** (als Variable zur Arena, in der Wähler und Parteien miteinander agieren gedacht; wie gut können die Wähler vielleicht schon vor der Wahl mögliche Koalitionen ausmachen und dementsprechend Wahlverhalten danach ausrichten?)
  + Da keine explizite Variable hierfür im Datensatz gefunden wurde, wurde sich für die Variable *largest_party_dist* erfasst. Diese stellt dar, wie weit die größte Parlamentspartei von der Medianpartei ideologisch entfernt ist (basierend auf einer Punktebewertung der Parteiprogramme). Die Überlegung wäre also folgendermaßen: wenn die Distanz geringer ist, dann wären auch ideologische Kongruenzen für die Wählerschaft leichter erkennbar.

Daraus leitet sich dann folgendes Modell ab:

```{r model 1: diermeier-v.Roozendaal 1998, echo=FALSE, message=FALSE, warning=FALSE, paged.print=FALSE}

dierm_roozen <- coxph(data = investSub, Surv(time = formDur) ~ post_election + new_gov + invest_timing +
                        invest_whoVotes + invest_failure + invest_decisionRule + effec_parties_parl + polarization +
                        largest_party_dist)


logLik(dierm_roozen)
summary(dierm_roozen)
# cox.zph(dierm_roozen)
# car::vif(dierm_roozen)

```

Dass keine volle Vergleichbarkeit der Modelle gegeben ist, muss konstatiert werden: es fehlen schließlich aufgrund des Mangels von Daten einige Variablen bzw. wurden diese durch andere, ähnliche ersetzt. Vergleicht man nun dennoch die auch im hiesigen Modell vorhandenen Ergebnisse mit dem "Combined model" des Vorbildmodells von 1998 (vgl. Diermeier/van Roozendaal 1998, S. 625), so ergibt sich zunächst für die Unsicherheits-Variable *post_election* ein ähnliches Bild: sie ist signifikant und mit negativem Vorzeichen im Modell vertreten, dies bedeutet, dass es sich um einen die Dauer von Verhandlungen verlängernden Faktor handelt. Für die Variable *new_gov* ergibt sich zwar das passende Vorzeichen, doch ist der Wert im aktuellen Modell nicht mehr signifikant (der Wert für die "non-partisan governments" kann aufgrund von geringer Fallzahlen ignoriert werden). Jedoch wurde hier, wie gesagt, eine andere Variable verwendet, als sie wahrscheinlich im Falle Diermeiers und van Roozendaals vorlag.

Interessanter ist nun in diesem Kontext der Blick auf die neu codierten Investiturvariablen: während im 1998er Modell keine Signifikanz für die Variable gegeben war, ergibt sich nun für die 4 Ebenen ein anderer Effekt. Zunächst sind alle vier Ebenen mit signifikanten Effekten vertreten. In Fällen mit *ex-ante-Votum*, in jenen mit *einer wahlberechtigten Kammer* und in jenen mit *direkten Neuwahlen im Falle des Scheiterns* (hier liegen jedoch nur 34 Fälle von Regierungen vor, in denen das der Fall ist) scheint laut dem Modell ein signifikanter Effekt vorzuliegen, welcher dazu führt, dass die Dauer der Regierungsbildung hier verringert wird, wie durch das positive Vorzeichen angezeigt wird. Dagegen scheint ein signifikanter Effekt zu bestehen, welcher dazu führt, dass in Systemen mit *absoluter oder relativer, positiver Mehrheit* eine erhöhte Regierungsbildungsdauer vorgefunden werden kann. 
Somit scheint die Argumentation von Diermeier und van Roozendaal, zumindest im Falle der hier vorliegenden, erweiterten Daten, nicht zutreffend zu sein, da sie angenommen hatten, dass es keinerlei Effekte geben dürfte.

## Golder 2010 mit neuen Investiturvariablen

Als nächstes soll in aller Kürze ebenfalls das Modell Golders von 2010, inklusive der vier neuen Kategorien, gerechnet werden, um dann auch kurz etwas zu den neuen Ergebnissen zu sagen. Golder beinhaltet, wie bereits konstatiert, dieselben Variablen wie auch Diermeier und van Roozendaal, jedoch ohne jene zu einer **vorherigen Niederlage** und zu **Identifizierbarkeit**. Dafür beinhaltet sie eine neue Variable:

+ **Partei mit Mehrheit im Parlament** (ob es eine Partei gibt, welche mehr als 50% der Sitze im Parlament innehat)
  + Hier wird diese repräsentiert durch *majority_sit*
  
Außerdem wurden von Golder einige Interaktionseffekte beinhaltet. Da diese jedoch allesamt nach einer Kontrolle in sehr starkem Ausmaß gegen die PH-Assumption verstießen, wurden sie wieder aus dem Modell entfernt. Es ergibt sich damit folgendes Modell:

```{r model 2: golder 2010, echo=FALSE, message=FALSE, warning=FALSE, paged.print=FALSE}

golder <- coxph(data = investSub, Surv(time = formDur) ~ post_election + effec_parties_parl + polarization +
                  invest_timing + invest_whoVotes + invest_failure + invest_decisionRule + majority_sit)

logLik(golder)
summary(golder)
# cox.zph(golder)
# car::vif(golder)

```

Ähnlich den Befunden für ein erneuertes 1998er Modell ist besonders die Signifikanz der Variable *post_election* als Proxy für die Unsicherheit der Verhandlungsumgebung herauszustellen. Hier ist erneut ein hochsignifikanter Effekt vorhanden, welcher für eine Verlängerung der Dauer von Regierungsbildung sorgt. Im Unterschied zum Modell von Golder selbst ist der Komplexitätseffekt der Variable *effec_parties_parl* hier signifikant und in der von ihr theoretisch erwarteten Richtung: es kommt zu einer Verlängerung der Dauer von Regierungsbildung, wenn mehr effektive Parteien im Parlament zu finden sind.
Wendet man sich jedoch auch hier wieder den neu ins Modell eingebrachten Investiturdimensionen zu, so wird klar, dass sich - mit Ausnahme der Variable zum *Fehlschlag des Votums* - die gleichen Effekte wie bei Diermeier ergeben. Doch da Golder interpretatorisch explizit auch Faktoren betrachtete, die dem Spektrum der Komplexität zuzurechnen waren, ist ihr hier, zumindest im Falle der Mehrheitsregelung, Recht zu geben. Da die Interaktionseffekte zwischen *post_election* und den Investiturvariablen jedoch, wie bereits gesagt, nicht mit beinhaltet worden sind, kann jedoch ihre theoretische Überlegung, dass Komplexität und Unsicherheit miteinander wirken und die Dauer von Regierungsbildung erhöhen, im Fall der Kontrolle für die vier relevanten Investitur-Dimensionen nicht als bestätigt gesehen werden.

## Eigenes best fit-Modell aus 1998 und 2010 (kombiniert)

Nachdem nun sowohl das Modell von Golder, als auch jenes von Diermeier und van Roozendaal, *inklusive* der neu codierten Investitur-Variablen, rekreiert wurden und zu den Ergebnissen berichtet wurde, soll nun auch noch von Seiten dieser Arbeit ein abschließendes Modell aufgestellt werden. Dabei soll es sich um einen "best fit" handeln: ein Modell, das nur noch signifikante Variablen beinhaltet.

Die darin genutzten Variablen enstprechen jenen aus den beiden bereits behandelten Modellen - jedoch wird nun mittels der Statistiksoftware R ermittelt, welche Variablen aus dem Modell ausgeschlossen und welche beinhaltet werden sollten. Als Orientierungsmaß nutzt die Software in diesem Fall den AIC-Wert, um zwischen den einzelnen durchgegangenen Modellen eine gewisse Vergleichbarkeit herzustellen. Dieses Modell setzt sich nun wie folgt zusammen:

```{r best fit, echo=FALSE, message=FALSE, warning=FALSE, paged.print=FALSE}
# preparation models
modNull <- coxph(data = investBestFit, Surv(time = formDur) ~ 1)
modFull <- coxph(data = investBestFit, Surv(time = formDur) ~ .)

# step function based on AIC
# stepAIC(modNull, scope = list(upper = modFull), direction = "both")

# best fitting model and summary statistics on bestFit
bestFit <- coxph(formula = Surv(time = formDur) ~ post_election + invest_whoVotes + 
                   majority_sit + invest_failure + effec_parties_parl + invest_decisionRule + 
                   invest_timing, data = investBestFit)

logLik(bestFit)
summary(bestFit)
cox.zph(bestFit)
car::vif(bestFit)
```

Aus diesem Modell wird ersichtlich, dass weiterhin die Variable des Faktors Unsicherheit, **dem Status als Nachwahl-Kabinett**, signifikant bleibt, auch wenn der Blick auf das best fit-Modell gelenkt wird. Dieser verhandlungstheoretische Faktor kann somit, auch im Schlaglicht des Einbeziehens einer genaueren Betrachtung der Investiturvariablen nach Cheibub et al. (2019), als wichtiger, die Dauer von Regierungsbildung verzögernder Faktor gesehen werden.
Ebenso mit negativem Vorzeichen ist die Variable zum **Vorhandensein einer Mehrheitspartei im Parlament** versehen; der verzögernde Effekt dieser ist jedoch so gering, dass er in diesem Fall eher vernachlässigt werden kann (auch sichtbar durch den Blick auf die exponentierten Koeffizienten, die sogenannten "hazard ratios" - der Wert von 1 zeigt, dass es keine Veränderung gibt, egal ob eine Mehrheits- oder Minderheitssituation vorliegt).
Auch der Effekt der **Anzahl effektiver Parteien im Parlament** scheint auch im best fit-Modell die Annahmen Golders über Komplexität in der Verhandlungsumgebung und deren verzögernde Wirkung zu bestätigen - jedoch wurde im hiesigen Modell aus den zuvor angegebenen Gründen nicht auf die Zeitkomponente kontrolliert.

Richtet man nun den Blick auf die neu codierten und an den ERDDA-Datensatz angefügten Investitur-Dimensionen, so wird deutlich, dass die zuvor auf 4 für die Untersuchung relevante Ebenen reduzierten Variablen alle auch im best fit-Modell vertreten sind.

**Ob also eine oder zwei Kammern abstimmen**, kann zu einer Verringerung der Dauer von Regierungsverhandlungen führen: wenn nur eine Kammer abstimmt, ist die Verringerung der Dauer zu erwarten. Dies kann ebenfalls wieder unter Einbeziehung des Faktors Komplexität erklärt werden, da eine zusätzliche Kammer als institutioneller Vetospieler gesehen werden könnte (vgl. Tsebelis 2002, S. 141) - somit wäre bei mehr als einer Kammer auch eine größere Komplexität gegeben.

**Ob bei einem Fehlschlag der Investitur direkt Neuwahlen durchgeführt werden oder ob es zu neuen Investiturrunden kommt** kann ebenso für eine Verringerung der Verhandlungsdauer sorgen. Dabei kann auf Basis des best fit-Modells gesagt werden, dass im Falle von sofortigen Neuwahlen gegenüber neuer Investiturrunden die Dauer der Regierungsbildung verringert wird. Dieses Ergebnis kann jedoch auch etwas konterintuitiv erscheinen bzw. ist nicht ganz klar. Hierfür ist noch weitere Forschung vonnöten, in welcher beispielsweise die Anzahl der Investiturrunden ebenfalls in ein Modell einfließt.

**Ob mit einer positiven Mehrheitsregel, also absoluter/relativer Mehrheit, oder mit einer negativen Mehrheitsregel abgestimmt wird** beeinflusst ebenfalls die Dauer von Regierungsbildung, wenn man sich den Koeffizienten im Modell ansieht. Das negative Vorzeichen zeigt, dass für eine positive Mehrheitsregel, bei der eine Regierung ein Investiturvotum auch schneller bzw. überhaupt verlieren kann, eine Verzögerung der Regierungsbildung angenommen werden kann. Rein logisch aus der Komplexitäts-Perspektive heraus gesehen erscheint dies ebenfalls sinnvoll: wenn eine Regierung eine Mehrheit im Investiturvotum *für* sich gewinnen muss, so ist dies schwieriger zu bewerkstelligen, als wenn die "Bringschuld" beim Parlament gelegen ist, welches eine Mehrheit *gegen* die zur Wahl stehende Regierung besorgen müsste.

Zuletzt noch zum Effekt des **Timings des Investiturvotums**. Hier wird ersichtlich, dass es im Falle eines ex ante-Votums zu einer Verringerung der Dauer von Regierungsbildungen gegenüber eines ex post-Votums kommt. Erneut könnte aus der Komplexitäts-Perspektive nach Golder schlussgefolgert werden, dass es hier zu einer Verminderung von Komplexität kommt: wenn die Akteure bereits vor dem eigentlichen Regierungsantritt wissen, ob eine von ihnen vorgeschlagene Regierung das Vertrauen des Parlamentes genießt oder nicht, so ist dies für sie ein Informationsgewinn. Sollte nun ein Fehlschlag des Votums folgen, so wüssten die Akteure direkt, welche Koalition nicht mehr in Frage käme und könnten dies ausschließen, was auch zur Reduktion von Komplexität führen könnte. Wenn jedoch, wie beispielsweise in Italien der Fall, erst nach offizieller Amtseinführung abgestimmt werden würde, so müsste der gesamte Investitur-Prozess erneut von vorn beginnen - und folglich mit einer logischen Verzögerung weitergeführt werden. 

# Ergebnisse der Analyse, Fazit, Schluss, Ausblick

<!--
+ Anschließend an Ecker/Meyer 2015: man könnte die gleiche Untersuchung mit dem vorliegenden Datensatz nochmals machen, jedoch gegliedert nach (Mittel-)Ost- und Westeuropa

+ Zum Datensatz selbst: weitere Ergänzungen zum Codierschema wären hilfreich, um auch Staaten wie Frankreich oder die Niederlande genauer zu erfassen, welche eher semi-verbriefte Investitur-Regelungen haben
  + Hier ebenfalls relevant: evtl. könnte im Datensatz nochmals genauer auf die maximale Anzahl von Investiturrunden eingegangen werden, bzw. hierzu recherchiert werden. Es bräuchte m. E. nach Länderexperten à la Sammelband 2015 auch für osteuropäische Regionen
-->

Diese Arbeit hatte es sich zunächst zum Ziel gesetzt, die von Rasch et al. (2015) und Cheibub et al. (2019) erarbeiteten Dimensionen von Investiturvoten für so viele Staaten des ERDDA-Datensatzes wie möglich zu erfassen. Dieses Unterfangen ist geglückt, soweit dies unter den für diese Arbeit vorliegenden Rahmenbedingungen möglich war. Dennoch sollte zum Abschluss festgehalten werden, dass es gerade im Bereich der Datenerfassung ebenso noch offene Fragen gibt, für die es für zukünftige Forschung lohnt,sie aufzugreifen.

So stützte sich die Akquise der Daten zunächst stark auf den Sammelband zu Investiturregeln von Rasch et al. aus dem Jahr 2015. Dieser lieferte Informationen, die für vorliegende Arbeit von unschätzbarem Wert waren - doch darüber hinaus musste sich auf anderem Wege beholfen werden. Da als grundlegende Strukturdaten jene des ERDDA verwendet wurden, worin 29 Staaten erfasst wurden, jedoch mittels der Länder-Fallstudien des Sammelbandes nur für 15 Staaten verlässliche Informationen eingepflegt werden konnten, mussten anderweitig noch Fallstudien beschafft und ausgewertet werden. Gerade kleinere europäische Staaten konnten hiermit jedoch auch nicht vollends zufriedenstellend abgedeckt werden. In solchen Fällen (beispielsweise Island, oder auch Griechenland, Norwegen oder Dänemark) wurde von Seiten des Autors auf die jeweiligen Länderverfassungen (teilweise in englischer Übersetzung) zurückgegriffen, um die Daten entsprechend nicht als "NA" kennzeichnen zu müssen. Auf diese Weise konnte eine Abdeckung für viele Staaten in der Untersuchung geschaffen werden - ein guter Anfang, doch noch von den vollen 100% entfernt. Hier bedürfte es für zukünftige Forschung noch einem Zuwachs an Länderstudien durch ausgewiesene Experten, wie sie im Sammelband von Rasch et al. durchgeführt wurden.

Weiterhin bedürfte es, was das vom Autor selbst konzipierte Codierschema für die neuen Investiturvariablen angeht, ebenfalls einiger Ergänzungen. So könnten beispielsweise die Mehrheitsregelungen bei den Abstimmungen noch genauer erfasst werden. Ebenfalls wäre die Codierung einer Variable sinnvoll, welche Informationen über die Veränderung dieser Abstimmungsregeln enthält, abhängig davon, welche Investiturrunde betrachtet wird. Ebenso wäre eine Kopplung zwischen den Variablen Investitur-Fehlschlag und Anzahl der Investiturrunden wünschenswert, hier eventuell eine einheitliche Variable zu konstruieren, welche beiden theoretischen Anforderungen gerecht würde.

Doch auch aus der Forschungs- und Analyseperspektive gäbe es Wege, das hier zum Abschluss etwas explorativ skizzierte Bild zu erweitern: so wäre beispielsweise eine regional konzentrierte Studie interessant, welche die neu codierten Investiturregeln nicht nur auf den *gesamten* Datensatz allein anwendet, sondern welche beispielsweise, angelehnt an die Studie von Ecker und Meyer (2015), zwischen (Mittel-)Ost- und Westeuropa unterscheidet.
Eine solche Untersuchung müsste dann nicht losgelöst von der Weiterentwicklung des Datensatzes geschehen, sondern dies könnte auch in eine Analyse integriert werden, wie es auch diese Arbeit getan hat.

Insgesamt kann jedoch abschließend folgendes konstatiert werden: vorliegende Arbeit schließt sich den Ausführungen von Golder an: eine Betrachtung der Dauer der Regierungsbildung rein auf Basis des Unsicherheits-Faktors mag theoretisch möglich sein und seine Berechtigung besitzen - jedoch ist es, wie auch der best fit hier zeigen konnte, nicht wirklich möglich, Variablen aus dem Komplexitäts-Bereich nur als Kontrollen zu sehen. Vielmehr konnte herausgestellt werden, dass die beiden Sphären sich nicht gegenseitig ausschließen, sie ergänzen sich eher komplementär - und können dadurch beide im Hinblick auf Erklärungen für die gesteigerte oder verringerte Dauer von Regierungsbildung als fruchtbare Theorie-Konzepte gesehen werden.

# Anmerkungen zum Appendix

Für vorliegende Arbeit lässt sich ein Online-Appendix abrufen. Dieser enthält, wie bereits angesprochen, das Codebook für etwaige im Zuge dieser Arbeit neu erstellte Variablen, sowie Notizen des Autors zu den Gründen für die Codierung. Ebenfalls lässt sich dort der Code für die Analyse zur Replikation finden. Erreicht werden kann dieser Appendix durch [diesen Link](https://github.com/FWisniewski44/CabInvest/tree/main). Das Codebook findet sich dabei unter der Datei "codebook_investErdda". Notizen darüber, warum die Variablen auf eine bestimmte Weise codiert worden sind, finden sich in der Datei "notes_investErdda".


# Literaturverzeichnis

+ Cheibub, José Antonio; Martin, Shane; Rasch, Bjørn Erik (2019): *Investiture rules and formation of minority governments in European parliamentary democracies*, Party Politics, 27:2 (2021), S. 351-362.

+ Cheibub, José Antonio; Martin, Shane; Rasch, Bjørn Erik (2013): *The Investiture Vote and the Formation of Minority Parliamentary Governments*, Draft for ECPR Conference, Bordeaux 2013.

+ Rasch, Bjørn Erik; Martin, Shane; Cheibub, José Antonio (2015, Hrsg.): *Parliaments and Government Formation. Unpacking Investiture Rules*, Oxford University Press, Oxford. Abgerufen online unter: https://oxford.universitypressscholarship.com/view/10.1093/acprof:oso/9780198747017.001.0001/acprof-9780198747017-chapter-1 (Stand: 02.04.2021).

+ Janson, Matthias (2017): *Noch nie mussten die deutschen Wähler so lange warten*, Artikel via Statista, abgerufen unter: https://de.statista.com/infografik/11320/dauer-der-regierungsbildung-in-deutschland/ (Stand: 06.06.2021).

+ Golder, Sona (2010): *Bargaining Delays in the Government Formation Process*, Comparative Political Studies, 43:3, S. 3-32.

+ Diermeier, Dennis; van Roozendaal, Peter (1998): *The Duration of Government Formation Processes in Western Multi-Party Democracies*, British Journal of Political Science, 28:4, S. 609-626.

+ Laver, Michael; Schofield, Norman (1998): *Multiparty Government: The Politics of Coalition in Europe*, The University of Michigan Press, Michigan.

+ Bergman, Torbjörn (1993): *Formation rules and minority governments*, European Journal of Political Research, Vol. 23, S. 55-66.

+ De Winter, Lieven; Dumont, Patrick (2008): *Uncertainty and Complexity in Cabinet Formation*, in: Strøm, Kaare; Bergman, Torbjörn; Müller, Wolfgang (2008, Hrsg.): *Cabinets and Coalition Bargaining: The Democratic Life Cycle in Western Europe*, Oxford UP, Oxford, S. 123-157.

+ Saalfeld, Thomas (2008): *Institutions, Chance, and Choices: The Dynamics of Cabinet Survival*, in: Strøm, Kaare; Bergman, Torbjörn; Müller, Wolfgang (2008, Hrsg.): *Cabinets and Coalition Bargaining: The Democratic Life Cycle in Western Europe*, Oxford UP, Oxford, S. 327-368.

+ Ecker, Alejandro; Meyer, Thomas (2015): *The duration of government formation processes in Europe*, Research and Politics, October-December 2015, S. 1-9.

+ Ecker, Alejandro; Meyer, Thomas (2017): *Coalition Bargaining Duration in Multiparty Democracies*, British Journal of Political Science, Vol. 50, S. 261-280.

+ Laakso, Markku; Taagepera, Rein (1979): *Effective Number of Parties: A Measurement with Application to West Europe*, Comparative Political Studies, Vol. 12, S. 3-27.

+ Tsebelis, George (2002). *Veto Players: How Political !nstitutions Work*, New York, NY:
Russell Sage Foundation and Princeton, NJ: Princeton University Press (Zitation nach Draft, abrufbar unter: http://citeseerx.ist.psu.edu/viewdoc/download?doi=10.1.1.466.977&rep=rep1&type=pdf).





# Eigenständigkeitserklärung

Ich erkläre hiermit, dass ich die Hausarbeit mit dem Titel *"Regierende Populisten und ideologische Heterogenität anhand des Beispiels Griechenland. Zusammenarbeit trotz oder Spaltung wegen politischer Differenzen?"* im Rahmen der Lehrveranstaltung "Politische Soziologie II: Soziokulturelle und ökonomische Ursachen des Populismus" unter der Leitung von Prof. Dr. Nils Steiner im Wintersemester 2020/2021 selbständig angefertigt, keine anderen Hilfsmittel als die im Quellen- und Literaturverzeichnis genannten benutzt und alle aus den Quellen und der Literatur wörtlich oder sinngemäß übernommenen Stellen als solche gekennzeichnet habe.



Bamberg, den 12.04.2021



Unterschrift Florian Wisniewski













